【裁判字號】    88,重上,65
【裁判日期】    890104
【裁判案由】    塗銷抵押權設定登記等
【裁判全文】
臺灣高等法院高雄分院民事判決      八十八年度重上字第六五號
      上  訴  人  彰化商業銀行鳳山分行
      法定代理人  丙○○
      訴訟代理人  楊雪貞
      被  上訴人  乙○○      .
                  甲○○      .
      共      同
      訴訟代理人  蕭碧宗律師
右當事人間請求塗銷抵押權設定登記等事件，上訴人對於中華民國八十八年四月十三
日臺灣高雄地方法院八十七年度重訴字第五九八號第一審判決提起上訴，本院判決如
左：
      主      文
上訴駁回。
第二審訴訟費用由上訴人負擔。
      事      實
甲、上訴人方面：
一、聲明：
  (一)原判決廢棄。
  (二)被上訴人乙○○在高雄縣大寮鄉○○○段九七０─一八地號、面積六五平方公尺
    土地及門牌號碼高雄縣大寮鄉○○村○○街一九號、面積九一平方公尺、建號一
    八一二號之建物所為最高限額新台幣（下同）陸佰萬元之抵押權設定行為應予撤
    銷。
  (三)被上訴人甲○○就第二項撤銷之部分應塗銷抵押權之登記。
  (四)第一、二審訴訟費用由被上訴人等連帶負擔。
二、陳述：除與原判決所載相同予以引用外，補稱：
  (一)原審判決上訴人敗訴，其理由無非以，被上訴人甲○○託其妻楊金蓮分別於八十
    七年七月四日及六日，匯款二百萬元及二百五十萬元給被上訴人乙○○，並有匯
    款回條聯影本等為憑云云為據，惟查：被上訴人甲○○未能提出交付款項予被上
    訴人乙○○之證明，第三人楊金蓮雖為被上訴人甲○○之妻，亦不能以其匯款予
    被上訴人乙○○而認其匯款即被上訴人間之借貸款項交付。
  (二)承前所述，被上訴人乙○○、甲○○其間並無金錢往來之事實，況被上訴人甫分
    別於八十七年六月卅日、八十七年七月二日共同簽發原審卷附本票向上訴人借款
    九十萬元、三百五十萬元，立即於八十七年七月四日送件設定系爭抵押權登記，
    且拒不清償對上訴人之欠款，再被上訴人乙○○、甲○○為親姐弟，第三人潘建
    全向被上訴人甲○○多次借款，均不必提供不動產設定抵押權擔保，反倒感情親
    密之親姐姐乙○○向其借款（上訴人仍否認之），必須設定不動產抵押供擔保，
    實有違常情。足見系爭抵押權之設定為無償，且目的在阻礙上訴人債權之行使。
    又，上訴人貸放上述九十萬元，已有五十萬元予生瑋貿易有限公司（下稱生瑋公
    司）後，該款由朱坤地於八十七年七月四日提領現金三百萬元，而適巧當日潘建
    全即匯款二百五十萬元入被上訴人甲○○帳戶，而被上訴人甲○○上開帳戶內再
    於同日匯出二百萬元，上開金錢之往來極可能為同一筆資金，是以實有傳喚證人
    潘建全、朱坤地與被上訴人甲○○調查資金來源匯款原因及使用情形等之必要。
三、證據：援用在原審之立證方法，並聲請訊問證人潘建全、朱坤地。
乙、被上訴人方面：
一、聲明：求為判決如主文所示。
二、陳述：除與原判決所載相同予以引用外，補稱：
  (一)被上訴人乙○○提供系爭土地、建物，予被上訴人甲○○抵押權設定登記，借款
    四百五十萬。被上訴人甲○○交付借款之方式，委由其妻楊金蓮先後於八十七年
    七月二日二百萬元及同年月六日二百五十萬元予被上訴人乙○○，共匯四百
    五十萬元，金錢係自被上訴人甲○○在台灣銀行中庄分行0000000000
    00帳號轉帳出。被上訴人甲○○上開帳戶出之金錢，其中二百五十萬元，
    係證人潘建全於八十七年七月四日，從高新銀行大公分行跨行入。而潘建全之
    金錢，則是其於高新銀行大公分行000000000000帳戶，八十七年七
    月三日現金收入六百五十六萬五千六百元中，將二百五十萬元轉帳給被上訴人
    甲○○。以上事實有楊金蓮款回條聯影本二張，甲○○於台灣銀行中庄分行存
    款存摺影本（見一審卷）。台灣銀行中庄分行函，潘建全於高新銀行大公分行匯
    款傳票影本及存款存摺影本（見二審卷），可資證明。
  (二)證人潘建全上開高新銀行大公分行帳戶內，八十七年七月三日現金收入之六百五
    十六萬五千六百元，係潘建全及朋友集資準備購買股票之金錢。轉帳給被上訴
    人甲○○二百五十萬元，是要返還以前之借款。此部分證人潘建全、歐芙蓉亦供
    證在卷。
  (三)被上訴人乙○○借得四百五十萬元，於八十七年七月六日給台北訴外人朱漢龍
    二百五十萬元，用還以前借款。此有高雄區中小企業銀行後庄分行匯款委託書影
    本可稽。（見一審卷被上訴人12.17.呈報狀附件）。餘款清償零星債務。
  (四)至於上訴人撥放給生瑋公司之金錢，其中八十七年六月三十日貸放九十萬元及八
    十七年七月二日貸放三百五十萬元，生瑋公司於八十七年七月二日將二百零二萬
    四千元給台北訴外人朱漢龍，用還借款。另於同年月四日領出現金三百萬元，
    將其中二百八十萬元交給訴外人沈樹福；剩下的留供公司開銷，證人朱坤地亦供
    證在卷。又，就日期先後而言，生瑋公司向上訴人領出此三百萬元，其日期為八
    十七年七月四日，前述潘建全高新銀行大公分行帳戶現金收入之六百五十六萬五
    千六百元，其日期為八十七年七月三日，潘建全帳戶現金收入比生瑋公司向上訴
    人領出三百萬元，尚早一日。因此，上訴人懷疑「生瑋公司於八十七年七月四日
    ，在彰化銀行大順路分行提領現金三百萬元，並以潘建全名義款二百五十萬元
    入甲○○之帳戶內」乙事，已無可能。
  (五)綜上所述，被上訴人二人間抵押借款，乃是真實合法借貸行為，上訴人之主張應
    無理由。
三、證據：援用在原審之立證方法。
丙、本院依上訴人之聲請訊問證人潘建全、朱坤地及依職權訊問證人歐芙蓉。
      理      由
一、本件上訴人起訴主張：訴外人生瑋公司向上訴人借貸款項，被上訴人乙○○擔任
    連帶保證人，共欠上訴人（即上訴人之債權額）為新台幣壹仟貳佰肆拾萬元及美
    金拾肆萬仟柒佰零肆元捌角，而被上訴人乙○○所有坐落高雄縣大寮鄉○○
    ○段九七０之一八地號，建、面積六五平方公尺，暨同地上建號一八一二號門牌
    同鄉○○路十九號建物，原已設定第一順位抵押權予高雄區中小企業銀行，被上
    訴人乙○○並無向被上訴人甲○○借款肆佰伍拾萬元，惟為逃避被上訴人追索連
    帶保證人責任，竟於八十七年七月四日，為被上訴人甲○○無償設定陸佰萬元之
    最高限額抵押權，並經登記在案，上開不動產所設定之抵押權合計已達新台幣捌
    佰肆拾萬元，如經拍賣，悉歸抵押權人取償尚有未足，並且被上訴人乙○○已無
    其他財產可供清償，足見乙○○就上開不動產所設定第二順位陸佰萬元之最高限
    額抵押權予甲○○之無償行為，有害及債權人即上訴人，甲○○所提出匯款四百
    五十元給乙○○之匯款單據，該款項係生瑋公司向上訴人借貸放款所領出者，其
    等資金互為流用，又該匯款單之匯款人係楊金蓮，並非甲○○，不足以證明係甲
    ○○所有之錢，甲○○設於台灣銀行中庄分行第000000000000號綜
    合存款存摺帳戶，係純為本件四百五十萬元之借貸作有資金往來之證據，但依該
    帳戶往來情形，足以證明甲○○並無資力貸與乙○○四百五十萬元，本件抵押權
    之設定係無償行為有害及債權人，被上訴人間所訂立之最高限額陸佰萬元之設定
    抵押權契約行為既應撤銷，則其等已為之抵押權登記亦應塗銷，為保全上訴人之
    債權，爰依民法第二百四十四條、第二百四十二條之規定，代位請求被上訴人甲
    ○○予以塗銷等語。
二、被上訴人則以：上開不動產係乙○○所有，乙○○因欠缺資金，向甲○○借款四
    百五十萬元，而設定六百萬元最高限額抵押權予甲○○供擔保。甲○○借予乙○
    ○之四百五十萬元，係請其妻楊金蓮以匯款方式，先後於八十七年七月四日二
    百萬元及同年月六日二百五十萬元，共予乙○○四百五十萬元。其資金來源
    ，有訴外人潘建全匯入甲○○之帳戶之二百五十萬元，及其餘向民間調用之二百
    萬元。而乙○○收受上開款後，於八十七年七月六日給訴外人朱漢龍，其餘款
    項零星償還民間債務是乙○○提供前開不動產，向甲○○抵押借款，乃為合法有
    償行為。上訴人主張係詐害債權之行為，訴請代位撤銷並塗銷抵押權設定登記，
    顯然不當等語資為抗辯。
三、上訴人主張，被上訴人乙○○擔任訴外人生瑋公司向上訴人借款等之連帶保證人
    ，上訴人對生瑋公司之債權額為新台幣壹仟貳佰肆拾萬元及美金拾肆萬仟柒
    佰零肆元捌角，已經上訴人聲請原審法院對生瑋公司及乙○○等核發支付命令並
    已確定，而坐落高雄縣大寮鄉○○○段九七０之一八地號，建、面積六五平方公
    尺，暨同地上建號一八一二號門牌同鄉○○路十九號建物，係乙○○所有，原已
    設定第一順位抵押權予高雄區中小企業銀行，乙○○復於八十七年七月四日，為
    甲○○設定陸佰萬元之最高限額抵押權，並經登記在案等事實，有上訴人提出之
    生瑋公司向上訴人借貸之借據影本二張、本票影本三張、原審法院八十七年促字
    第五二五八九號支付命令及其確定證明書影本各一份、系爭土地、建物登記簿謄
    本各一份及被上訴人提出之系爭抵押權設定契約書影本、他項權利證明書等可證
    ，復為被上訴人所不爭執，堪信上訴人上開主張之事實為真正。
四、上訴人另主張，乙○○並無向甲○○借款四百五十萬元，乙○○係為逃避上訴人
    追訴其連帶保證人責任，乃故意在系爭不動產上為甲○○設定第二順位新台幣六
    百萬元之最高限額抵押權，該行為係無償之詐害債權行為乙節，則為被上訴人所
    否認，被上訴人並抗辯主張，系爭六百萬元之最高限額抵押權，係為擔保被上訴
    人甲○○貸與被上訴人乙○○之四百五十萬元借款債權，四百五十萬元借款，甲
    ○○已分別於八十七年七月四日、六日，請甲○○之妻楊金蓮款二百萬元及二
    百五十萬元予被上訴人乙○○等語。按當事人主張有利於己之事實，就其事實有
    舉證之責任，民法第二百七十七條定有明文；又民事訴訟如係由上訴人主張權利
    者，應先由上訴人負舉證之責，若上訴人先不能舉證，以證實自己主張之事實為
    真實，則被上訴人就其抗辯事實即令不能舉證，或其所舉證據尚有疵累，亦應駁
    回上訴人之請求（最高法院十七年上字第九一七號判例參照）。
五、本件上訴人主張，被上訴人乙○○就系爭不動產，為被上訴人甲○○設定第二順
    位之六百萬元最高限額抵押權，係無擔保債權存在之無償行為，即主張乙○○並
    未向甲○○借貸四百五十萬元，甲○○未交付四百五十萬元予乙○○等事實，依
    上開舉證責任分配之法則，上訴人此部分主張之事實，自應先由其負舉證責任，
    查上訴人雖有提出生瑋公司八十七年七月二日、七月四日存摺支取條及領款登記
    表等影本各乙份、生瑋公司八十七年七月份存摺往來明細表影本乙份、匯款申請
    書及存摺支取條影本各一份等為證，上開書據固足以認定上訴人於八十七年六月
    三十日撥放一筆九十萬元、於八十七年七月二日撥放一筆三百五十萬元予生瑋公
    司；生瑋公司有於八十七年七月二日在彰化銀行前鎮分行領出二百零二萬四仟元
    並匯予朱漢龍及於八十七年七月四日，在彰化銀行大順路分行領出現金三百萬元
    等事實，惟八十七年七月四日，匯入甲○○設於台灣銀行中庄分行第00000
    0000000號綜合存款存摺帳戶內之二百五十萬元，則係訴外人潘建全自高
    新銀行大公分行跨行匯款匯入，此業經本院依上訴人聲請向台灣銀行中庄分行函
    查無訛，有該分行八十八年三月十一日（八八）銀庄營字第七一三號函在卷可證
    ，上訴人主張上開匯入甲○○帳戶內之二百五十元係屬生瑋公司所有云云，已難
    採取，況貨幣（現金）之財產權性質上非屬特定物而係種類之債之標的物，上訴
    人既未舉證證明潘建全匯給甲○○之上開二百五十萬元之貨幣（現金）所有權係
    屬生瑋公司，或潘建全係代理生瑋公司匯款予甲○○，而徒以生瑋公司於八十七
    年七月二日自上訴人放款撥入款項之帳戶內領出二百零二萬四千元，同日生瑋公
    司將二百零二萬四千元匯給朱漢龍，而乙○○於八十七年七月六日亦款二百五
    十萬元給朱漢龍等情，即主張上揭八十七年七月四日，匯入甲○○設於台灣銀行
    中庄分行第000000000000號綜合存款存摺帳戶內之新台幣二百五十
    萬元，係生瑋公司向上訴人貸款取得之錢，其等資金互為流用，而遽認定被上訴
    人二人間有四百五十萬元之借貸關係存在云云，核顯係推測之詞，要非可採。
六、至於被上訴人抗辯主張，甲○○與乙○○間有四百五十萬元之借貸關係存在，並
    已交付四百五十萬元予乙○○，甲○○之資金來源，係由訴外人潘建全匯入二百
    五十萬元，其餘二百萬元向民間調用，而由甲○○託其妻楊金蓮，分別於八十七
    年七月四日及六月，匯款二百萬元及二百五十萬元給乙○○等事實，已據提出
    款回條聯影本二張、甲○○設於台灣銀行中庄分行第000000000000
    號綜合存款存摺影本節本一份、被上訴人甲○○國民身份證影本一張等為證，核
    上開書據所載之內容，與被上訴人主張之上開事實均相符合，另據證人潘建全證
    稱，以前常向甲○○借款，八十七年六月底，甲○○說他七月初要用錢，所以伊
    在八十七年七月四日匯款還甲○○等語，（見本院卷第七七五頁），證人歐芙蓉
    證稱，潘建全以前常向甲○○借款，由伊領款交付甲○○，並由伊記帳等語，上
    訴人雖以上開四百五十萬元之匯款人係楊金蓮非甲○○，且認該資金係來自訴外
    人生瑋公司貸自上訴人之款項云云，惟查，楊金蓮係甲○○之妻，其替甲○○
    款予他人，合乎常理，又潘建全所之款項如上所論，亦難認係上訴人所貸予生
    瑋公司之款項。
七、綜上所述，上訴人對被上訴人間無四百五十萬元之借貸關係存在之事實，負有先
    舉證之責，其既不能舉證以實其說，故其訴請撤銷系爭抵押權，顯不符民法第二
    百四十四條第一項所定之「債務人所為之無償行為，有害及債權人者」之要件，
    從而，上訴人依民法第二百四十四條第一項之規定，訴請撤銷被上訴人間就坐落
    高雄縣大寮鄉○○○段九七０－一八地號土地及高雄縣大寮鄉○○街一九號建物
    所為陸佰萬元最高限額抵押權之設定行為，並依民法第二百四十二條規定，代位
    被上訴人甲○○訴請塗銷系爭抵押權之登記，均無理由，原審予以駁回，並無不
    當，上訴意旨求予廢棄改判，為無理由，應予駁回。
八、據上論結，本件上訴為無理由，依民事訴訟法第四百四十九條第一項、第七十八
    條，判決如主文。
中      華      民      國    八十九    年      一      月      四      日
                                      臺灣高等法院高雄分院民事第五庭
~B1審判長法官  蔡明宛
~B2法      官  林健彥
~B3法      官  黃科瑜
右為正本係照原本作成。
如對本判決上訴，須於判決送達後二十日內向本院提出上訴狀，其未表明上訴理由者
，應於上訴後二十日內向本院提出上訴理由書。
中      華      民      國    八十九    年      一      月      十      日
~B法院書記官  黃富美
                                                                        Ｄ


司法院資訊處製作；財團法人民間司法改革基金會備份。
